【裁判字號】    99,台上,56
【裁判日期】    990111
【裁判案由】    請求侵權行為損害賠償
【裁判全文】
最高法院民事判決                九十九年度台上字第五六號
上  訴  人  甲○○
訴訟代理人  劉宗欣律師
            陳威駿律師
上  訴  人  乙○○
訴訟代理人  邱育彰律師
被 上訴 人  萬泰商業銀行股份有限公司
法定代理人  丙○○
訴訟代理人  聶開國律師
上列當事人間請求侵權行為損害賠償事件，上訴人對於中華民國
九十八年六月三日台灣高等法院判決（九十四年度重訴字第四四
號），提起上訴，本院判決如下：
    主  文
原判決關於命上訴人連帶給付及該訴訟費用部分廢棄，發回台灣
高等法院。
    理  由
本件被上訴人主張：上訴人甲○○、乙○○二人與訴外人黃琦勝
（業經澳洲法院判刑四年六個月）共謀不法，由甲○○交付其護
照影本予黃琦勝，且負責於民國九十二年一月三日下午至伊營業
部辦理面額澳幣二百三十萬元、受款人SUN KUO HSING （即甲○
○）、號碼OR005978，禁止背書轉讓之匯票（下稱系爭匯票）一
紙，並傳真與乙○○轉交與予訴外人黃琦勝。黃琦勝旋以彩色影
印機偽造系爭匯票一紙（下稱系爭偽造匯票），於同日晚間（即
星期五）與乙○○一同搭機飛往澳洲皇冠賭場，並於翌（四）日
中午，持已變造換貼黃琦勝照片之甲○○護照影本及系爭偽造匯
票，向該賭場之銀行兌換得澳幣二百三十萬元（籌碼）。甲○○
則於同年月六日（星期一）執系爭匯票至伊國外部提示退回該筆
匯款。嗣伊於同年月九日獲澳洲ANZ 銀行（下稱澳紐銀行）通知
已自伊國外帳戶內扣取系爭匯票款項，始知受騙。上訴人二人與
黃琦勝共同偽造並行使系爭偽造匯票，獲有澳幣二百三十萬元之
不法利得，致伊受有損害，乃共同不法侵害伊權利。爰依民法第
一百八十五條之規定，求為命上訴人連帶給付伊新台幣（下未註
明幣別者，均同）六百四十一萬二千八百元及自九十二年一月八
日起加付法定遲延利息之判決（被上訴人起訴超過上開請求部分
，已經原審判決駁回被上訴人之訴，未據其聲明不服而告確定）
。
上訴人甲○○抗辯稱：伊經營資產管理業務，手上常有流動資金
。乙○○介紹黃琦勝與伊認識，係為委託伊辦理澳幣匯票，供作
黃琦勝與乙○○執往澳洲賭場賭博之財力證明。伊乃依雙方約定
辦理系爭匯票，傳真與乙○○，並於九十二年一月五日接獲黃琦
勝通知後，於翌（六）日前往銀行辦理退匯。伊僅賺取系爭匯票
百分之一．八金額之佣金，並無與黃琦勝等共同偽造系爭匯票，
既未參與其等不法行為，復不知情。又被上訴人所稱損害與伊之
行為間並無因果關係，況被上訴人對其損害之發生亦與有過失等
語。上訴人乙○○則以：伊與黃琦勝僅係在賭場認識之普通朋友
，因受黃琦勝請託介紹金主，始介紹甲○○與黃琦勝認識。甲○
○與黃琦勝洽定提供匯票作財力證明事後，乃直接傳真系爭匯票
予黃琦勝，伊未介入。伊僅與黃琦勝一同搭機前往澳洲賭場玩，
並未與黃琦勝共同偽造系爭匯票。刑事法院之認定與事實不符，
不足作為民事判決之依據。被上訴人之損害係澳紐銀行違約行為
造成，與伊是否參與偽造系爭匯票間無相當因果關係，且被上訴
人事後已與澳紐銀行達成和解，損害業經填補等語置辯。
原審就被上訴人請求上訴人連帶給付六百四十一萬二千八百元本
息部分，判命上訴人如數給付，無非以：被上訴人主張上訴人二
人與黃琦勝共同不法，偽造系爭匯票，獲有澳幣二百三十萬元之
不法利得，致被上訴人受有損害等情，業據原審法院九十三年度
上訴字第一四二三號、本院九十七年度台上字第五七二一號刑事
判決認定在卷，並據原審調閱上開卷宗查核屬實，堪信此部分之
事實為真正。被上訴人因系爭偽造匯票遭澳紐銀行扣款澳幣二百
三十萬元，嗣與澳紐銀行互為民事起訴（反訴），而於九十四年
六月九日達成和解，澳紐銀行給付被上訴人澳幣一百九十八萬元
等情，有澳紐銀行扣款通知及和解契約為憑，亦堪信實。查上訴
人二人與黃琦勝會面時，甲○○將其護照影本交予黃琦勝同時，
乙○○曾取看該護照影本。甲○○於九十三年一月三日（週五）
下午辦理系爭匯票後，即將系爭匯票依乙○○指定之傳真號碼傳
真予乙○○，乙○○再將該匯票傳真予黃琦勝。黃琦勝旋偽造系
爭匯票一紙，並於同日晚間與乙○○同搭機前往澳洲皇冠賭場，
於翌（四）日中午持已換貼黃琦勝照片之變造甲○○護照影本及
系爭偽造匯票，向該賭場之銀行兌換得澳幣二百三十萬元（籌碼
）。嗣黃琦勝於同年月五日通知甲○○於翌（六）日（星期一）
前往被上訴人國外部提示系爭匯票辦理退匯，被上訴人當日即將
匯票款項澳幣二百三十萬元退還甲○○。乙○○則於同年月八日
將部分籌碼所兌換之澳幣五十萬元以其子陳建緯名義自澳洲電匯
回台灣訴外人許琦旻（乙○○職員）名義之銀行帳戶。被上訴人
於同年月九日受通知已自其國外帳戶內扣取系爭匯票款項，被上
訴人受有損害等情，已如上述。足見，上訴人二人與黃琦勝有共
同故意偽造系爭匯票並行使之不法行為，該不法行為與被上訴人
之澳幣二百三十萬元損害結果間，有相當因果關係，上訴人自應
對該損害負連帶賠償之責。雖澳紐銀行應注意能注意而未注意系
爭匯票上之禁止背書轉讓記載，僅甲○○本人始能提示請求付款
，致被上訴人受有該匯票款項之損失，被上訴人得本於債務不履
行或侵權行為之法律關係請求澳紐銀行賠償其損害；然澳紐銀行
之行為與上訴人之侵權行為，係各自獨立之行為，並無「行為關
連共同」關係，非共同侵權行為，上訴人與澳紐銀行間對被上訴
人之損害所負賠償責任為不真正連帶債務關係。經扣除澳紐銀行
已賠付被上訴人之澳幣一百九十八萬元，被上訴人尚有澳幣三十
二萬元之損害。以九十二年一月八日被上訴人遭澳紐銀行扣款當
日匯率20.04計算，換算為六百四十一萬二千八百元。按銀行辦
理國外票匯（由銀行簽發以國外往來銀行為付款行之匯票，交由
受款人提示領款之匯款方式）退匯作業標準程序，匯款銀行於匯
款申請人提示匯款行簽發之匯票申請退匯時，應先查核該張匯票
之付款行是否尚未扣帳，經確認無誤並去電通知國外付款行止付
，俟接獲國外付款行通知已止付後，始得辦理退匯。核被上訴人
於辦理甲○○申請退匯時，未先照會澳紐銀行查核系爭匯票尚未
扣帳，通知澳紐銀行止付並確認已止付，即將系爭匯票款項退還
予甲○○，固有違照會澳紐銀行之義務。惟甲○○係本人持系爭
匯票原本申請退匯，縱未加照會，通常亦不會發生系爭匯票款項
被國外付款銀行扣款之結果，是被上訴人未照會澳紐銀行之疏失
與其所受損害間應無相當因果關係。且上訴人係故意侵權行為，
被上訴人未照會澳紐銀行，非故意行為，難將二者結合認係被上
訴人受損害之共同原因，自無由令被上訴人負與有過失之責。是
被上訴人依民法第一百八十五條規定請求上訴人連帶給付六百四
十一萬二千八百元本息，核屬正當等詞，為其判斷之基礎。
查上訴人在原審抗辯系爭偽造匯票之不法情事係訴外人黃琦勝一
人所為，其等均係受黃琦勝所利用等語，乙○○已提出台灣台北
地方法院檢察署訊問筆錄（九十七年十一月二十七日黃琦勝到案
）、黃琦勝自白書（原審卷第四宗一○五至一一二頁）為憑，其
抗辯似非全然無據。乃原審就上訴人上揭舉證恝置不論，徒以刑
事確定判決所認定上訴人係與黃琦勝共同不法偽造系爭偽造匯票
，致被上訴人受損害之犯罪事實，未詳細審認說明其就相關證據
之取捨及其心證之所由得，即逕為與刑事判決無異之侵權行為事
實認定，不無疏速之嫌，自有理由不備之違法。其次，被上訴人
於辦理上訴人甲○○申請退匯時，未先照會澳紐銀行查核系爭匯
票尚未扣帳，通知澳紐銀行止付並確認已止付，即將系爭匯票款
項退還予甲○○，有違照會澳紐銀行之義務，為原判決認定之事
實。果爾，倘被上訴人依規定照會澳紐銀行，得知澳紐銀行已支
付系爭匯票款，被上訴人是否仍會退還甲○○澳幣二百三十萬元
，而受有損害？若被上訴人依規定照會澳紐銀行，在澳紐銀行兌
付系爭匯票款前，及時通知確認止付，被上訴人似無受澳紐銀行
嗣對其扣付系爭匯款損害之虞？則被上訴人未踐行其照會澳紐銀
行之義務，與其發生損害是否完全無因果關係？洵非無疑，非無
研酌之餘地。原審未細究本件事實原委，遽以通常情形，率為被
上訴人就損害發生無與有過失責任之論斷，亦有可議；所為上訴
人敗訴之判決，自有違誤，難昭折服。上訴論旨，指摘原判決不
當，聲明廢棄，非無理由。
據上論結，本件上訴為有理由。依民事訴訟法第四百七十七條第
一項、第四百七十八條第二項，判決如主文。
中    華    民    國  九十九  年    一    月   十一   日
                      最高法院民事第七庭
                          審判長法官  劉  福  聲
                                法官  鄭  玉  山
                                法官  黃  義  豐
                                法官  劉  靜  嫻
                                法官  袁  靜  文
      本件正本證明與原本無異
                                      書  記  官
中    華    民    國  九十九  年    一    月   二十   日
                                                      V

司法院資訊處製作；財團法人民間司法改革基金會備份。
